最高法院刑事判決　　　　　　　　　　　　　　　八十七年度台上字第二二三八號
　　上　訴　人　甲○○　男　　.
　　　　　　　　　　　　原
　　　　　　　　　　　　（原
　　選任辯護人　李春生律師
　　上　訴　人　乙○○　男
　　　　　　　　　　　　居同右.
右上訴人等因貪污案件，不服台灣高等法院台中分院中華民國八十六年九月十五日第
二審更審判決（八十六年度上更(一)字第八五號，起訴案號：台灣台中地方法院檢察署
八十三年度偵字第九三九五號），提起上訴，本院判決如左：
    主  文
原判決撤銷，甲○○部分公訴不受理，乙○○部分發回台灣高等法院台中分院。
    理  由
一上訴人甲○○部分：
按被告已死亡者，應諭知不受理之判決，刑事訴訟法第三百零三條第五款定有明文。
被告在第二審判決後上訴第三審法院中死亡者，依同法第三百九十八條第二款之規定
，第三審法院應予以撤銷自為判決。本件上訴人甲○○因貪污案件，經原判決撤銷第
一審關於甲○○圖利部分之不當判決，於民國八十六年九月十五日改判，仍論處其共
同連續依據法令從事公務之人員，對於主管之事務，直接圖利罪刑；甲○○不服於八
十六年十月三日具狀提起上訴後，即於同年十二月二十一日死亡，有其選任辯護人李
春生律師提出之死亡證明書及戶籍謄本各一份可稽。依首開說明，自應由本院將原判
決關於甲○○部分撤銷，另為公訴不受理之判決。
二上訴人乙○○部分：
本件原判決認定上訴人乙○○原為台灣省交通處公路局第二工區工程處第二工務段之
幫工程司，擔任該工務段發包工程之驗收業務，係依據法令從事公務之人員。緣同工
務段之工務員甲○○於八十二年間曾負責設計下列六項工程：(一)一二九線五Ｋ＋○８
○排水溝改建及五Ｋ＋８○○涵管工程（下稱第一件工程），(二)一二九線二Ｋ＋９８
○及三Ｋ＋１２○箱涵新建工程（下稱第二件工程），(三)中市八九線二Ｋ＋１２○附
近埋設三十公分涵管工程（下稱第三件工程），(四)台十線十一Ｋ＋５○○附近左側排
水管改善及台十甲線○Ｋ＋６○○水溝蓋修理工程（下稱第四件工程），(五)一二九線
二Ｋ＋１○○至二Ｋ＋１８○護坡災害修復工程（下稱第五件工程），(六)一二九線○
Ｋ＋７２○至○Ｋ＋７６○護坡災害修復工程（下稱第六件工程）。林玉英（已判決
定讞）為土木包工業，平時與帶春營造有限公司（下稱帶春公司）合作，林玉英為取
得上述(一)至(五)之工程，乃由帶春公司負責人劉帶春決定投標金額，參與比價，取得上
開五件工程後，交由林玉英承作。詎監工甲○○、驗收人員乙○○與林玉英共同基於
概括圖利之犯意，甲○○、乙○○二人明知(一)林玉英所承作之第一件工程，於八十二
年十一月四日驗收時，仍有排水溝溝面未舖設十七公尺長、五十公分寬、五公分厚之
ＡＣ（瀝青混凝土），其工程並未完工，甲○○未確實監工，乙○○亦未確實驗收，
竟由乙○○予以驗收通過，使林玉英於同年十一月二十四日順利領得工程款新台幣（
下同）十一萬六千七百七十元，圖利林玉英一千九百零五元。(二)甲○○於八十三年一
月十四日會同乙○○驗收上述第四件工程時，發現林玉英並未依設計於溝邊路面舖設
長八公尺、寬一公尺、厚十公分之ＡＣ，林玉英表示願意補作，要求先予驗收，乙○
○乃同意先為驗收，使林玉英於八十三年一月二十四日領得工程款十五萬元，以此方
式圖利林玉英一千七百九十二元。三人並推由乙○○將不實之驗收結果，分別記載於
其職務上所掌之工程竣工驗收證明書上，持交上述工程處結算金額，足以生損害於台
灣省公路局等情。因而撤銷第一審關於乙○○部分之不當判決，改判仍論處其共同連
續依據法令從事公務之人員，對於主管之事務，直接圖利罪刑。固非無見。惟查：(一)
科刑判決所認定之事實，與卷存證據資料不相適合時，即屬證據上之理由矛盾，其判
決當然為違背法令。原判決認定乙○○驗收上述第四件工程時，發現林玉英未依設計
於溝邊路面舖設長八公尺、寬一公尺、厚十公分之ＡＣ，竟同意先予驗收，使林玉英
領得工程款十五萬元，以此方式圖利林玉英一千七百九十二元，其圖利金額計算方式
如原判決編號備註欄所示：數量：8M×1M×0.1M=0.8M ，A.C=2.28T\M ；金額：0.
8M×2.28×983元\T=1,792 元。然據卷附公路局零星工程結算表所載：其瀝青混凝土
每公噸（Ｔ）之單價似為九七四元（見八十三年度他字第三○六號卷第六頁），而非
原判決事實所認定之九八三元。如果無誤，原判決事實認定乙○○對於上述第四件工
程，圖利林玉英之金額為一千七百九十二元，即有所誤謬，而與卷存證據資料不相適
合，自屬可議。(二)犯貪污治罪條例第四條至第六條之罪者，其所得財物，依行為時該
條例第十條第一項規定，固應追繳沒收或發還被害人，但所得財物為偷工減料之工程
款者，案發後如已將瑕疵之工程修繕補做完成時，被告已無不法利得可言，自無從再
為追繳或發還之諭知。原審認定乙○○就上述第一件及第四件工程共圖利林玉英三千
六百九十七元，因而諭知應予追繳發還台灣省交通處公路局第二區工程處。然檢察官
起訴後第一審判決前，第一審承審法官於八十四年元月四日前往現場勘驗時，林玉英
似已將上述瑕疵之工程補做完成（見第一審卷第六八頁勘驗筆錄），原審疏未注及此
，仍為追繳、發還或抵償之諭知，併嫌疏誤。(三)貪污治罪條例之圖利罪，必行為人有
於初發之始即為自己或第三人圖取不法利益之犯意，方克當之，而有無此項犯意，又
須依證據認定，不得僅以公務員所為失當行為之結果，使人獲得不法利益，據以推定
該公務員自始即有圖利他人之犯意。乙○○於驗收第一件、第四件工程時，即曾發現
林玉英舖設ＡＣ路面有短少情事，乃當場詢問林玉英及甲○○要辦理扣款或補做﹖林
玉英表示願意補做，經甲○○之同意，惟因此等缺失均係零星工程，金額不多，如分
別運送舖設，難以達到ＡＣ需求之溫度，為顧慮品質，乃同意先行驗收，俟其他工程
舖設ＡＣ時，一併補做等情（見八十三年度偵字第九三九五號卷第二七、三九、四六
、六九、七○、七三頁乙○○、甲○○、林玉英筆錄及原審卷（第二宗）第三、二二
、四二－四五頁，台灣區瀝青工業同業公會函、公路局施工規範說明）。倘若不虛，
乙○○明知上述工程尚未完工，即製作「工程竣工驗收證明書」，固有登載不實之嫌
，然其於驗收當時既對林玉英表明要扣款或補做，俟林玉英承諾補做後始予驗收，縱
其驗收程序有所失當，然是否有圖利他人之犯意﹖並未據原審就上述供詞及證據資料
詳為闡述其不予採納之理由，遽以圖利罪論處，亦不足以成信讞而昭折服。以上為上
訴意旨所指摘及本院得依職權調查之事項，應認原判決關於乙○○部分仍有撤銷發回
之原因。又原判決不另諭知無罪部分，因起訴書係認與科刑之部分有連續犯或牽連犯
之裁判上一罪關係，基於審判不可分原則，應一併發回更審，併予指明。
據上論結，應依刑事訴訟法第三百九十七條、第三百九十八條第二款、第四百零一條
、第三百零三條第五款、第三百八十七條，判決如主文。
中      華      民      國    八十七    年      六      月    二十五    日
                              最高法院刑事第八庭
                                  審判長法官  紀  俊  乾
                                        法官  楊  商  江
                                        法官  黃  正  興
                                        法官  賴  忠  星
                                        法官  林  茂  雄
      右正本證明與原本無異
                                              書  記  官
中      華      民      國    八十七    年      六      月     三十     日
